【裁判字號】    98,交聲,2847
【裁判日期】    980909
【裁判案由】    聲明異議
【裁判全文】
臺灣臺中地方法院交通事件裁定        98年度交聲字第2847號
原處分機關  交通部公路總局臺中區監理所豐原監理站
異  議  人
即受處分人  甲○○
上列受處分人因違反道路交通管理處罰條例案件，對於交通部公
路總局臺中區監理所豐原監理站於民國98年8 月26日所為之裁決
處分（豐監稽違字第裁63-HC0000000號）聲明異議，本院裁定如
下：
    主    文
原處分關於裁處罰鍰新臺幣肆萬玖仟伍佰元撤銷。
前項罰鍰撤銷部分，不罰。
    理    由
一、原處分機關略以：聲明異議人即受處分人（下稱受處分人）
    甲○○於民國97年8 月12日20時42分許，駕駛車牌號碼QQ-9
    3 90號自用一般小客貨車，在臺中縣太平市○○路○ 段特2
    號路口，因「酒後駕車肇事，經攔查呼氣測試酒精值為0.58
    MG/L」之違規，而為臺中縣警察局太平分局員警依道路交通
    管理處罰條例第35條第1 項第1 款規定當場舉發。該所遂於
    98年7 月14日，裁處受處分人罰鍰新臺幣（下同）49,500元
    、吊扣汽車駕駛執照12個月及施以道安講習等語。
二、受處分人異議意旨略以：本人酒醉駕車違規案，業經臺灣臺
    中地方法院檢察署檢察官依刑事訴訟法第253 條之2 規定諭
    知受處分人捐款50,000元，惟交通部公路總局臺中區監理所
    豐原監理站仍就同一事件裁處受處分人罰鍰49,500元，依據
    行政罰法第26條「一事不二罰」之立法意旨，且行政罰法第
    26 條 文並無「緩起訴處分」之規定，請求撤銷上開行政罰
    鍰之處罰，爰聲明異議等語。
三、經查：
(一)、受處分人於97年8 月12日20時42分許，駕駛車牌號碼QQ-9
      3 90號自用一般小客貨車，在臺中縣太平市○○路○段 特
      2 號路口，因「酒後駕車肇事，經攔查呼氣測試酒精值為
      0.58MG/L」之違規等情，業據受處分人所自承，並有上開
      舉發違反道路交通管理事件舉發通知單、裁決書各1 份在
      卷可稽。而受處分人上開酒醉駕車行為，除構成道路交通
      管理處罰條例第35條第1 項第1 款之交通違規事由外，亦
      已合於刑法第185 條之3 服用酒類不能安全駕駛動力交通
      工具而駕駛罪之構成要件，臺灣臺中地方法院檢察署檢察
      官於斟酌受處分人之犯後態度及公共利益之維護後，認以
      緩起訴處分為適當，乃以97年度速偵字第3670號為緩起訴
      處分，並命受處分人應向國庫支付5 萬元，而受處分人業
      已支付完畢，有臺灣臺中地方法院檢察署自行收納款項統
      一收據影本1 紙在卷可稽。
(二)、按汽車駕駛人，駕駛汽車經測試檢定有酒精濃度超過規定
      標準之情形者，處新臺幣15,000元以上60,000元以下罰鍰
      ，並當場移置保管該汽車及吊扣其駕駛執照1 年，道路交
      通管理處罰條例第35條第1 項第1 款定有明文。惟依95年
      2 月5 日施行之行政罰法第26條第1 項規定：「一行為同
      時觸犯刑事法律及違反行政法上義務規定者，依刑事法律
      處罰之。但其行為應處以其他種類行政罰或得沒入之物而
      未經法院宣告沒收者，亦得裁處之。」，此乃一行為同時
      造成刑罰法律與行政秩序罰規定發生競合適用之關係時，
      基於「一事不二罰」之法理，經由立法程序確立應以刑罰
      優先為原則，避免行為人承受過度且重複之處罰。此觀該
      條立法理由明確揭示：「一行為同時觸犯刑事法律及違反
      行政法上義務規定時，由於刑罰與行政罰同屬對不法行為
      之制裁，而刑罰之懲罰作用較強，故依刑事法律處罰，即
      足資警惕時，實無一事二罰再處行政罰之必要。且刑事法
      律處罰，由法院依法定程序為之，較符合正當法律程序，
      應予優先適用。但罰鍰以外之沒入或其他種類行政罰，因
      兼具維護公共秩序之作用，為達行政目的，行政機關仍得
      併予裁處，故為第1 項但書規定。」，其理益明。是以上
      揭行政罰法中刑事法律處罰優先且不再處以行政秩序罰之
      目的，既係因為行為人已接受刑罰而足資警惕，且已發生
      懲罰之作用，即無使行為人陷於雙重處罰之不利益，則關
      於刑事法律處罰之範圍自應採取實質認定，凡刑事實體法
      或程序法中所規定客觀上剝奪行為人生命、自由、財產權
      利，主觀上亦因制裁之嚴厲性、痛苦性，其強度足以造成
      心理強制而間接達成矯正教化目的之處遇手段，皆應納入
      其中，而不以形式上符合刑法第32條至第34條所定主刑及
      從刑種類者為限，始與法律規範之意旨相符。
(三)、檢察官依刑事訴訟法第253 條之2 第2 項規定為緩起訴處
      分，命被告為金錢給付、勞務給付及處遇措施的部分，應
      得被告之同意（因涉及被告之人身自由及財產的拘束，且
      產生未經裁判即終局處理案件之實質效果，自應考慮被告
      之意願）；且命被告為金錢給付部份，並得為民事強制執
      行名義。是以，無論檢察官課以被告以上何種負擔或指示
      ，此等負擔或指示雖非「刑罰」，但仍是一種「特殊的處
      遇措施」，會產生未經裁判即終局處理案件之實質效果，
      亦即性質上已係實質的制裁，造成被告權利即財產減少及
      自由受限的影響；且緩起訴處分所定緩起訴期間期滿後，
      該緩起訴處分將發生禁止對已為緩起訴處分之同一犯罪事
      實再行起訴之效力，即所謂「緩起訴處分之實體（實質）
      確定力」；因之，緩起訴處分所定緩起訴期間期滿後，該
      緩起訴處分乃發生實質確定力。故檢察官所為對於受處分
      人之緩起訴處分，實已產生實質刑罰之效果。至於絕對之
      不起訴處分，則自處分確定時起即發生實體上之確定力，
      不若緩起訴處分於緩起訴處分之期間（即猶豫期間）僅發
      生形式之確定力；另相對不起訴處分（即刑事訴訟法第
      253 條），於不起訴處分確定時，即產生禁止再訴之實體
      確定力，且與緩起訴處分具有相當重疊性，亦即得為緩起
      訴處分的範圍均包含相對不起訴處分的範圍，同時緩起訴
      處分確定後，依刑事訴訟法第260 條規定，仍未發生禁止
      再訴之實質確定力，在效果上有很大之不同。因之，緩起
      訴處分自不宜與不起訴處分等同視之，於理甚明。
(四)、又我國關於不起訴處分與緩起訴處分之規定，多見於刑事
      訴訟法，於該法法例之用語，均個別明列之，如刑事訴訟
      法第255 條第1 項、第259 條、第260 條均屬之；易言之
      ，在我國刑事訴訟法之體例上，並無將「不起訴處分」一
      詞包含「緩起訴處分」之情形。再依我國刑事訴訟法第25
      3 條之1 規定，有關緩起訴處分，需具備(1)犯罪嫌疑充足
      ，(2)斟酌刑法第57條所列事項，(3)為公共利益之維護，(4)
      以緩起訴為適當者（即適當性）等要件；尚與不起訴處分
      之要件有間；因之，倘認行政罰法第26條第2 項規定之「
      不起訴處分」包含「緩起訴處分」之情形，是否已逾文義
      解釋之範圍，實有疑問。況關於緩起訴處分之要件、裁量
      之基準，與不起訴處分相較，均多有不同，至多應僅得視
      緩起訴處分為暫緩起訴之處分，而非不起訴處分。另行政
      罰法第26條第2 項規定既未明文包含「緩起訴處分」之類
      型，而對於人民不利益之規定本不得任意加以擴張其適用
      ，自不宜逕認行政罰法第26條第2 項之規定於經緩起訴處
      分之情形亦有適用，始為允當，並符其立法理由（臺灣高
      等法院臺中分院97年度交抗字第99號抗告意旨參照）。
(五)、綜上，受處分人已因上開緩起訴處分而剝奪其財產權，且
      上揭金錢給付義務亦具有強制性、懲罰性，雖不若易科罰
      金係以支付金錢作為自由刑之替代，惟經由緩起訴處分條
      件之履行，使其免於遭檢察官發動起訴程序，實質上仍具
      有替代刑罰之效果，廣義而言，應屬前揭所稱之「實質刑
      事法律處罰」，而有行政罰法第26條第1 項「一事不二罰
      」規定之適用（臺灣高等法院臺中分院95年度交抗字第47
      7 號裁定同此結論，可資參照）。至受處分人酒後駕車之
      行為同時觸犯刑法及違反行政法上義務，並經檢察官緩起
      訴處分確定，揆諸前揭說明，裁處罰鍰部分自無從再適用
      行政罰之必要。另就原處分機關上開吊扣駕駛執照12個月
      及施以道安講習之行政裁罰部分，則係預防將來再犯危險
      之管制罰，而有別於前揭針對已發生違規事實科處罰鍰之
      行政秩序罰，屬行政罰法第26條第1 項但書所稱之「其他
      種類行政罰」。本件受處分人確有飲酒駕車，經測試檢定
      酒精濃度超過標準之情，有上揭裁決書在卷可佐，其違規
      事實堪以認定。是就此違反行政秩序規定之部分，依前揭
      規定，原處分機關自不得就該同一違規事實再處以「罰鍰
      」，然仍應科處罰鍰以外之行政罰（即吊扣執照、施以道
      安講習等）併予裁處之，是受處分人所受施以道安講習部
      分依法核無不當，且受處分人對於本件施以道安講習部分
      之處罰，並未於異議狀中指摘，應認受處分人就此部分未
      予異議，而告確定，附此敘明。
四、綜上所述，原處分機關上開裁處「罰鍰」之行政裁罰，尚有
    未洽，自應由本院將原處分撤銷，另為不罰之諭知，以資適
    法。末按，道路交通管理處罰條例第35條第1 項之裁罰基準
    為1 萬5 千元以上6 萬元以下罰鍰，而本件受處分人業已向
    國庫支付5 萬元，金額已逾道路交通管理處罰條例第92條第
    3 項所定最低裁罰基準，並無同條例第35條第8 項之適用，
    亦併此敘明（臺灣高等法院臺中分院96 年 度交抗字第253
    號裁定意旨可資參照）。
五、據上論斷，應依道路交通管理處罰條例第87條第2 項，道路
    交通案件處理辦法第20條前段，裁定如主文。
中    華    民    國    98    年    9     月    9     日
                        交通法庭  法  官  蔡美華
上正本證明與原本無異。
如不服本裁定，應於送達後5日內，向本院提出抗告狀。
                                  書記官  張皇清
中    華    民    國    98    年    9     月    9     日


司法院資訊處製作；財團法人民間司法改革基金會備份。
